【裁判字號】    99,上易,522
【裁判日期】    990610
【裁判案由】    妨害家庭
【裁判全文】
臺灣高等法院刑事判決                 99年度上易字第522號
上  訴  人
即  被  告  甲○○
            丙○○
上列一人
選任辯護人  李志正律師
上列上訴人因妨害家庭案件，不服臺灣士林地方法院98年度易字
第285號，中華民國98年12月8日第一審判決（起訴案號：臺灣士
林地方法院檢察署97年度偵字第12547號），提起上訴，本院判
決如下：
    主  文
原判決撤銷。
甲○○、丙○○均無罪。
    理  由
一、公訴意旨略以：被告甲○○明知被告丙○○係乙○○之夫，
    為有配偶之人，竟與被告丙○○各基於相姦、通姦之犯意，
    於民國97年5月28日凌晨0時至3時許，在臺北市內湖區○○○○街219巷34弄1號6樓被告甲○○住處為性行為。嗣因乙○○發現2人過從甚密，乃於同日凌晨3時許，在胞弟李明佳
    及徵信社人員陪同下前往上址查看，當場發現2人衣衫不整
    ，且床單上留有被告丙○○精液，始悉上情。案經乙○○訴
    請偵辦，因認被告丙○○涉犯刑法第239條前段之通姦罪嫌
    、被告甲○○涉犯同條後段之相姦罪嫌。
二、按犯罪事實應依證據認定之，無證據不得認定其犯罪事實；
    又不能證明被告犯罪者，即應諭知無罪之判決；刑事訴訟法
    第154條第2項、第301條第1項分別定有明文。又認定犯罪事
    實雖不以直接證據為限，間接證據亦包括在內；然無論直接
    或間接證據，其為訴訟上之證明，須於通常一般之人均不致
    於有所懷疑，而得確信其為真實之程度者，始得據之為有罪
    之認定，倘其證明尚未達到此一程度，而有合理性懷疑之存
    在時，即不得遽以自己片面之觀點，遽為被告有罪之認定（
    最高法院76年度台上字第4986號判例參照）；再認定不利於
    被告之事實，須依積極證據，苟積極證據不足為不利於被告
    事實之認定時，即應為有利於被告之認定，更不必有何有利
    之證據（最高法院30年上字第816號判例參照）。又按告訴
    人之告訴，係以使被告受刑事訴追為目的，是其陳述是否與
    事實相符，仍應調查其他證據以資審認；又被害人之陳述如
    無瑕疵，且就其他方面調查又與事實相符，固足採為科刑之
    基礎，倘其陳述尚有瑕疵，而在未究明前，遽採為論罪科刑
    之根據，即難認為適法（最高法院52年臺上字第1300號、61
    年臺上字第3099號判例意旨參照。況刑事訴訟法第161條第1
    項亦規定，檢察官就被告犯罪事實，應負舉證責任，並指出
    證明之方法，是檢察官對於起訴之犯罪事實，應負提出證據
    及說服之實質舉證責任，倘其所提出之證據，不足為被告有
    罪之積極證明，或其指出證明之方法，無從說服法院以形成
    被告有罪之心證，基於無罪推定之原則，自應為被告無罪判
    決之諭知（最高法院92年台上字第128號判例參照）。
三、公訴人認被告甲○○、丙○○二人涉犯上開犯行，無非係以
    ：(一)被告二人於警詢、偵訊中之供述；(二)告訴人乙○○之指
    訴；(三)證人李明佳於偵查中之供證；(四)告訴人提供之現場照
    片、手機簡訊翻拍照片、床單、法務部法醫研究所鑑定書等
    ，資為其主要論據。而被告甲○○固坦承明知被告丙○○乃
    有配偶之人，惟與被告丙○○二人均堅決否認有何通姦、相
    姦之犯行，並辯稱：渠等2人僅是單純朋友關係、同事關係
    ，97年5月28日晚間10時許，被告丙○○至甲○○住處借車
    欲返回基隆住處，原本預計停留半小時，嗣因被告丙○○打
    瞌睡而未離開，直至當晚凌晨2、3時許告訴人到場，過程中
    被告2人並未發生任何性交行為等語。
四、經查：
  (一)被告丙○○與告訴人於84年3月11日結婚，為有配偶之人，
    被告甲○○於本案發生前即已知悉被告為有配偶之人，嗣告
    訴人因懷疑被告二人過從甚密，乃於97年5月28日凌晨3時許
    ，由其胞弟李明佳及徵信社人員陪同下，前往臺北市內湖區
    ○○○○街219巷34弄1號6樓被告甲○○住處查看，發現被
    告二人同處一室，並自該處取走遺有經血之床單1件等事實
    ，為被告甲○○、丙○○所不爭執，核與告訴人、證人李明
    佳於偵查及原審供證情節大致吻合，並有戶籍謄本、照片等
    件在卷，及床單扣案可稽，應堪認定。
  (二)依告訴人於警詢時指稱：「（你如何證明丙○○與甲○○發
    生性行為？）我是以二男女衣衫不整共處1屋，該屋是套房
    ，屋內所有之物品均是兩人共同之物品及衣物，並就屋內情
    形丙○○與甲○○等兩人已同居多日，現場我有留下床單（
    有甲○○之經血）等證物，俟我至法院開庭時再呈給檢察官
    」等語（第2264號偵查卷第123頁），可知告訴人當時雖發
    現被告二人共處一室，卻未發現任何關於被告二人在被告甲○○上開住處從事性行為之證據。且依告訴人所提出之當時
    現場照片觀之（同上偵查卷第17至30頁），被告甲○○斯時
    並無衣衫不整之現象，而被告丙○○當時所著之襯衫鈕扣雖
    均已解開（內有白色汗衫），然下半身則著西裝褲，且當時
    沙發上確實置有一條已攤開之棉被（見同上偵查卷第17頁第
    3張照片），則被告丙○○辯稱其當時睡於沙發上等語，即
    難謂子虛，而全無可信。或謂孤男寡女三更半夜共處一室，
    有瓜田李下之疑，然此純屬臆測，本於刑事訴訟制度嚴格證
    據主義之基本精神，倘查無任何積極證據證明被告被告甲○○、丙○○確有姦淫行為之事實，即不得遽然推論此事實。
  (三)又告訴人所提出之前開床單經檢察官囑託法務部法醫研究所
    鑑定結果，認為：「二、送驗標示床單之體液痕跡處，經SM
    試劑精斑試驗法檢測，呈陽性反應，認為有男性精斑存在。
    三、送驗標示床單之血跡以聯苯胺血跡試驗法及SM試劑精斑
    試驗法檢測，血跡及精斑均呈陽性反應，認為有血跡及男性
    精斑存在。四、床單血跡之精斑陽性反應處、體液痕跡之精
    斑陽性反應處及丙○○唾液棉棒檢出DNA型別如附件型別鑑
    定記錄表，床單檢出之DNA型別為二人之混合型，比對丙○○檢出之各項DNA型別與床單上所檢出之相對應型別均無矛
    盾。五、另以人類Y染色體STR式型別鑑定法檢測，床單上精
    斑陽性反應處之DNA Y STR式型別與丙○○檢出之相對應型
    別均相符，因此認為床單上之精斑與丙○○之唾液棉棒屬具
    有相同父系血緣關係者之檢體」等語，此有該所98年2月26
    日檢送之法醫證字第0980000156號函在卷可按（第12547號
    偵查卷第47、48頁），而被告甲○○固亦不否認前開床單之
    血跡痕跡乃其所遺留。惟告訴人就扣案床單上之經血與精液
    來源，有前後陳述不一之情形：
  1.告訴人於97年7月7日警詢時陳稱：「（你如何證明丙○○與
    甲○○發生性行為？）我是以二男女衣衫不整共處1屋，該
    屋是套房，屋內所有之物品均是兩人共同之物品及衣物，並
    就屋內情形丙○○與甲○○等兩人已同居多日，現場我有留
    下床單（有甲○○之經血）等證物，俟我至法院開庭時再呈
    給檢察官」等語（第2264號偵查卷第123頁），可知告訴人
    當時並未提及床單上亦有被告丙○○之精液，而床單上是否
    有精液殘留為關係被告二人曾經發生性行為之重要證據，然
    告訴人於提起告訴時並未指明？又告訴人既對被告丙○○為
    相姦罪之告訴，床單上如留有被告之精液必定會向警察加以
    說明，以利其對被告相姦罪責之告訴，始為合理。且當時本
    可一併交付予警方保存證據，然卻未及時提出，顯然亦不合
    常情。
  2.告訴人於97年10月20日檢察事務官第一次詢問時陳稱：「（
    有無證據證明被告二人有發生性行為？）我有保存床單，上
    面有丙○○的精液，而且床單上也有甲○○的月經」等語（
    第12547號偵查卷第12頁），自斯時起方稱其保存之床單上
    有被告丙○○之精液，另其亦未於當日將該床單提交予檢察
    事務官作證據保存，顯然亦不合常情。
  3.復被告甲○○於事發當天被拍照時尚露出底褲，然告訴人於
    97年10月20日檢察事務官第四次詢問時卻陳稱：「（床單只
    有一處月經？被告丙○○的精液痕跡在何處？）我當時陳述
    可能不清楚，我的意思是甲○○與丙○○發生性行為後所留
    下來的，當天甲○○沒有穿內褲滴下來的，當時我看到還是
    濕濕的，所以丙○○的精液是在甲○○的月經內，只有一處
    痕跡。」。且依照片所示床單上之經血痕跡看來，由於其面
    積甚大，亦應非一般經血滴下來的情形所造成，則告訴人此
    部分之指訴令人存疑。 
  4.另告訴人於原審供證：「（你當時扣到床單上溼溼的部分除
    了月經之外，有無其他東西？）我只有看到月經」等語（原
    審卷(一)第282頁），則告訴人於事發當天，顯然只有看到上
    開床單上有經血，並無被告之精液，則如何能推斷被告之精
    液定為當天所遺留在系爭床單？
  (四)依證人李明佳於檢察事務官詢問時陳稱：「（你進入時的情
    形是如何？）門一打開，徵信社人員馬上進入拍照，我與姐
    姐乙○○及甲○○、丙○○在房子裡面，當時我姐姐非常地
    生氣，且看到床單上有經血，就當場拿走」等語（第12547
    號偵查卷第28頁），及於原審供證：「（檢察官問：照片之
    情形是否你當時看到的情形？〈請法官提示97他2264號卷
    /P17 〉）是的，穿著就如照片上的情形。」、「（檢察官
    問：你本人有無去看床上或廁所裡面有什麼特別的情形或是
    物品？）我有看到床上的床單有女生的月經，看起來紅紅的
    淡淡的，有沒有乾我不知道，廁所我沒有走進去。」、「（
    法官問：床單上面除了紅紅的顏色之外，有無看到其他的痕
    跡？）因為那床單很舊了，我只有看到紅紅的痕跡，其他的
    沒有看到。」等語（原審卷(二)第32、36頁），可知證人李明
    佳當時在場只看到床單上有經血，並未看到有精液的痕跡，
    與告訴人前揭之指訴亦有所出入。
  (五)按「證據法上就自動拍攝之錄影帶，有所謂為沉默證人理論
    （silent witness theory），其證據之檢驗，除須檢驗其
    影帶所顯現之影像之外，仍須檢驗其機械之設置、維護、錄
    影帶之提出與保管等事項，必各該事項均無瑕疵，證據始具
    備『適當基礎』（proper foundation），方能確認證據之
    同一性而作為待證事實之實質證據（substantive eviden
    ce）。」（最高法院98年度台上字第4883號判決要旨參照）
    。上開最高法院判決所討論者雖係錄影帶之證據能力，然就
    證據之檢驗必須各該事項均無瑕疵，證據始具備「適當基礎
    」（proper foundation），方能確認證據之同一性而作為
    待證事實之實質證據（substantive evidence）之法理，應
    無不同。查扣案之床單係告訴人於97年5月28日當天取得後
    即自行保管，期間雖歷經警詢及檢察事務官二次詢問時，均
    未提出，遲至98年1月5日始交由檢察事務官扣押，期間逾半
    年，有上開期日詢問筆錄可按（第12547號偵查卷第43頁）
    。而告訴人於拖延半年後，始提出前揭床單予檢方扣押，該
    證物是否已經被加工，其保存狀態是否遭外力介入污染，他
    人均無從得知。且經本院函詢法務部法醫研究所結果，認扣
    案床單上之精斑欠難驗出是多久以前留下的，亦無法研判床
    單上之精斑係何時沾染或遺留，且無從判斷精斑與經血係同
    時或先後沾染，又精液乾燥之後會形成精斑，精斑能否檢出
    需視個案檢體保存方式，惟據文獻研究，衣物上的精斑於室
    溫下放置2 至30年仍可能檢出精斑陽性反應等情，有該所99
    年4月19日法醫證字第0990001695號覆函一件在卷可憑（本
    院卷第86頁）。可知，扣案床單上之精液無法確定是否為被
    告丙○○與甲○○於97年5月28日凌晨0時至3時許間之某時
    發生性行為所遺留，故該床單實無法排除事後被加工或污染
    之可能性。基於被告無自證己罪之義務，是被告縱未能明確
    證明何以上開床單上會有被告丙○○之精液，仍不得逕以之
    為被告犯罪證據之認定。
  (六)原審雖以被告甲○○手機人存有與被告丙○○間之簡訊內容
    及照片，而認定被告二人間有超乎單純朋友與同事關係云云
    。惟被告甲○○手機內簡訊之傳送日期係在94年、95年間，
    與本案案發日期為97年5月28日，兩者間隔時間長達二年餘
    ，倘若被告二人係交往中之男女朋友，何以近二年來，被告
    二人間已無相似內容簡訊之往來？是尚難僅憑被告二人間兩
    年多前之簡訊內容，即推認被告二人為交往中之男女朋友。
  (七)次按所謂通姦，係指婚姻關係外男女雙方合意之姦淫行為，
    又所謂姦淫行為，則須達男女性交之程度始足當之，是故縱
    令被告甲○○、丙○○二人深夜共處一室，有違常情，惟尚
    不足證明被告二人曾有姦淫之性交行為，亦即上述證據尚有
    可置疑之處。是被告二人所辯彼等並未發生性行為即有可能
    為真，對被告二人有利之合理存疑即屬存在，在無法依客觀
    方法排除此一合理存疑時，依上述罪疑利益歸被告原則，應
    為有利被告二人事實之認定。
五、綜上所述，基於禁止推定罪狀之法則，確保國家刑罰權之正
    確行使之目的下，公訴意旨所依憑之證據，猶難遽論被告丙○○、甲○○有何通姦、相姦犯行。此外，復查無其他積極
    證據足以證明被告二人確有公訴人所指上開犯行，自屬不能
    證明被告二人犯罪。原判決未就全案事證詳為審酌，遽行對
    被告二人論科，自非允洽，被告二人提起上訴，否認犯罪（
    指摘原判決不當），為有理由，應由本院將原判決撤銷，另
    為被告二人無罪之諭知。
據上論斷，應依刑事訴訟法第369條第1項前段、第364條、第301
條第1項，判決如主文。
本案經檢察官陳玉珍到庭執行職務。
中    華    民    國    99    年    6     月    10    日
                  刑事第二十一庭審判長法  官  蔡聰明
                                      法  官  趙文 
                                      法  官  楊力進
以上正本證明與原本無異。
本件不得上訴。
                                      書記官  彭威翔   
中    華    民    國    99    年    6     月    10    日

司法院資訊處製作；財團法人民間司法改革基金會備份。
